ACORDAO-COMPLETO-2494041

ACÓRDÃO 1031/2022 ATA 4/2022 - PRIMEIRA CÂMARA

VISTOS, relatados e discutidos estes autos de Embargos de Declaração opostos pelo Sr. Márcio Leandro Antezana Rodrigues contra o Acórdão 8705/2021-TCU-Primeira Câmara, que julgou suas contas irregulares, condenou-o em débito solidariamente com outros responsáveis e aplicou-lhe multa,
ACORDAM os Ministros do Tribunal de Contas da União, reunidos em sessão da Primeira Câmara, em:
9.1. com fundamento nos arts. 32, inciso II, e 34 da Lei 8.443/1992, conhecer dos embargos de declaração opostos pelo Sr. Márcio Leandro Antezana Rodrigues, para, no mérito, rejeitá-los, mantendo-se o Acórdão 8705/2021-TCU-Primeira Câmara em seus exatos termos; e
9.2. dar ciência deste Acórdão ao embargante.

Embargos de Declaração opostos pelo Sr. Márcio Leandro Antezana Rodrigues contra o Acórdão 8705/2021-1ª Câmara.

Primeira Câmara

Prefeitura Municipal de Santa Luzia/MA.

3. Recorrente: Márcio Leandro Antezana Rodrigues, ex-Prefeito (CPF XXX.253.093-XX).

13.1. Ministros presentes: Walton Alencar Rodrigues (Presidente), Vital do Rêgo e Jorge Oliveira.
13.2. Ministro-Substituto convocado: Augusto Sherman Cavalcanti (Relator).

ACORDAO-COMPLETO-2557500

Acórdão de Relação 7595/2022 - Primeira Câmara

Acórdão de Relação

AUGUSTO SHERMAN

Ministro-Substituto Augusto Sherman Cavalcanti.

Trata-se de Embargos de Declaração opostos pelo Sr. Márcio Leandro Antezana Rodrigues contra o Acórdão 8705/2021-TCU-Primeira Câmara, que julgou suas contas irregulares, condenou-o em débito solidariamente com outros responsáveis e aplicou-lhe multa no valor de R$ 40.000,00.
2.	A deliberação embargada foi proferida em processo de tomada de contas especial instaurada pela Caixa Econômica Federal (Caixa) em desfavor dos Srs. Veronildo Tavares dos Santos (gestões: 2005-2008 e 2013-2016) , Ilzemar Oliveira Dutra (gestão: 1/2009 a 9/2009) e Márcio Leandro Antezana Rodrigues (gestão: 9/2009 a 12/2012) , ex-Prefeitos do Município de Santa Luzia/MA, em razão da inexecução parcial do Contrato de Repasse 233.328-63/2007, que tinha por objeto a transferência de recursos financeiros da União para a produção habitacional, execução de infraestrutura urbana e regularização fundiária no mencionado Município.
3.	No que se refere ao embargante, ele foi condenado solidariamente em débito por não ter dado continuidade às obras de 12 unidades residenciais, deixadas sem condições de habitabilidade, e de uma creche, que restou abandonada, nos valores históricos de R$ 156.000,00 e R$ 107.511,35, assim como pela não execução do reservatório de água, com pagamento à responsável solidária, Empresa Consulplan, no valor original de R$ 225.158,29.
4.	Nestes embargos, o responsável alega que o Acórdão 8705/2021-TCU-Primeira Câmara teria sido omisso e obscuro ao não indicar, na fundamentação, os dispositivos legais inobservados e/ou contrariados pelo responsável. Nessa esteira, afirma que os itens 9.2 e 9.4 da decisão não teriam descrito a falha; não teriam apontado quais documentos não comprovaram a utilização dos recursos; e, não teriam apresentado a análise desses documentos.
5.	Ademais, o responsável sustentou que teria ocorrido prescrição, uma vez que diversas decisões do STF vinham aplicando o prazo prescricional de 5 anos para, finalmente, firmar o Tema 899 no sentido da prescritibilidade de cinco anos para as decisões do TCU e de 10 anos para a pretensão punitiva desta Corte. O embargante defendeu que estaria configurada contradição entre a decisão do TCU e o posicionamento do STF, já que os fatos teriam ocorrido em 2004 e ter-se-iam passado mais de 10 anos sem que houvesse a citação do ex-gestor.
6.  	Diante do exposto, o recorrente solicitou que fossem supridas as falhas para conceder-se efeito modificativo aos embargos, com reforma do Acórdão guerreado.
	É o Relatório.

Sâmara Santos Noleto (12.996/OAB-MA), representando Márcio Leandro Antezana Rodrigues; Carlos Sérgio de Carvalho Barros (4.947/OAB-MA), Brenno Silva Gomes Pereira (20.036/OAB-MA) e outros, representando Veronildo Tavares dos Santos.

Procuradora-Geral Cristina Machado da Costa e Silva.

EMBARGOS DE DECLARAÇÃO. TOMADA DE CONTAS ESPECIAL. ALEGAÇÕES DE OMISSÃO, OBSCURIDADE E CONTRADIÇÃO. CONHECIMENTO. INEXISTÊNCIA DAS FALHAS ALEGADAS. REJEIÇÃO. CIÊNCIA AO RECORRENTE.

TOMADA DE CONTAS ESPECIAL (TCE)

Secretaria de Controle Externo de Tomada de Contas Especial (SecexTCE).

Estes Embargos de Declaração preenchem os requisitos de admissibilidade previstos no art. 34 da Lei 8.443/1992, podendo ser conhecidos.
2.	No mérito, não assiste razão ao embargante.
3.	Inicialmente, verifica-se que não procede a argumentação no sentido de que não teriam sido indicados os fundamentos jurídicos, fáticos e analíticos para a condenação do responsável.
4.	Esses fundamentos foram detalhadamente apresentados na citação e nas demais peças que sustentaram o Acórdão 8705/2021-TCU-Primeira Câmara, como o relatório (peça 31) , contendo a instrução da SecexTCE, e a proposta de deliberação, a qual incorporou o posicionamento da unidade técnica como razão de decidir (item 20 da peça 30) . A respeito dos fundamentos da decisão, vale apontar, a título de exemplo, alguns dos diversos itens que os especificaram:
	a) fundamentos jurídicos da condenação: 
	- na citação: peças 04 (item 30.1) e 08 (item 1.i.c) :
		
"Dispositivos violados: art. 37, caput c/c o art. 70, parágrafo único, da Constituição da República Federativa do Brasil, art. 145 do Decreto 93.872/1986, art. 22 da Instrução Normativa 1/1997 da Secretaria do Tesouro Nacional, cláusulas primeira, terceira, item 3.2, letra "a", do Contrato de Repasse 233.328-63/2007."
   	
	- no relatório (peça 31 - item 20) :
"20. Ao não apresentar suas alegações de defesa o responsável deixou de produzir provas da regular aplicação dos recursos sob sua responsabilidade, em afronta às normas que impõem aos gestores públicos a obrigação legal de, sempre que demandados pelos órgãos de controle, apresentarem os documentos que demonstrem a correta utilização das verbas públicas, a exemplo do contido no art. 93 do Decreto-Lei 200/67: 'Quem quer que utilize dinheiros públicos terá de justificar seu bom e regular emprego na conformidade das leis, regulamentos e normas emanadas das autoridades administrativas competentes." [Grifo do Relator.]
	b) fundamentos fáticos, analíticos e documentais:
	- na citação: peças 04 (item 30.1) e 08 (item 1.i) :
	
"a) conduta do Sr. Márcio Leandro Antezana Rodrigues (CPF 691.253.093-15) , prefeito na administração 9/2009 a 12/2012.
a.1) não concluir a construção de 12 unidades habitacionais, no valor de R$ 156.000,00, considerando que de acordo com o Relatório de acompanhamento de Engenharia - RAE, datado de 6/12/2013 (peça 3, p. 1-2) e com a Planilha de Levantamento de Serviços (PLS) do 	RAE, datado de 6/12/2013 (peça 3, p. 3, 12-13) , das 207 unidades residenciais previstas, a Caixa registrou a execução de 82 casas e a não construção de 125 unidades. Das executadas, 12 residências não foram concluídas, portanto, sem condições de habitabilidade por parte dos beneficiários.
Evidências: Contrato de Repasse 233.328-63/2007; Relatório de Acompanhamento de Engenharia - RAE, datado de 16/9/2009 (peça 2, p. 81-82) ; 	Relatório de Acompanhamento de Engenharia - RAE, datado de 28/12/2009 (peça 2, p. 92-93) ; 	Relatório de Acompanhamento de Engenharia - RAE, datado de 21/3/2011 (peça 2, p. 100-101; p. 133-134; peça 3, p. 1-2) ; Relatório de Acompanhamento de Engenharia - RAE, datado de 6/12/2013 (peça 3, p. 1-2) ; Manifestação de Engenharia, da Gerência de Filial Desenvolvimento Urbano e Rural/São Luiz, datado de 29/11/2013 (peça 3, p. 8-11) .
 (...) 
a) conduta do Sr. Márcio Leandro Antezana Rodrigues (CPF 691.253.093-15) , prefeito na administração 9/2009 a 12/2012.
a.1) não dar continuidade e não concluir a creche prevista no Contrato de Repasse 233.328-63/2007, iniciada na gestão do ex-prefeito llzemar Oliveira Dutra, visto que dispunha de recursos e tempo suficiente para fazê-lo, contribuindo para o desperdício de dinheiro público da ordem de R$ 107.511,35 em razão do abandono da obra que não atingiu a funcionalidade mínima para o uso da comunidade do município.
Evidências: Contrato de Repasse 233.328-63/2007; Relatório de Acompanhamento de Engenharia - RAE, datado de 16/9/2009 (peça 2, p. 81-82) ; 	Relatório de Acompanhamento de Engenharia - RAE, datado de 28/12/2009 (peça 2, p. 92-93) ; 	Relatório de Acompanhamento de Engenharia - RAE, datado de 21/3/2011 (peça 2, p. 100-101; p. 133-134; peça 3, p. 1-2) ; Relatório de Acompanhamento de Engenharia - RAE, datado de 6/12/2013 (peça 3, p. 1-2) ; Manifestação de Engenharia, da Gerência de Filial Desenvolvimento Urbano e Rural/São Luiz, datado de 29/11/2013 (peça 3, p. 8-11) .
 (...) 
a) conduta do Sr. Márcio Leandro Antezana Rodrigues (CPF 691.253.093-15) , prefeito do Município de Santa Luzia/MA na gestão 9/2009 a 12/2012.
a.1) não executar as obras do reservatório de água previsto no Contrato de Repasse 233.328-63/2007, visto que no Relatório de acompanhamento de Engenharia - RAE, datado de 6/12/2013 (peça 3, p. 1-2) , a Caixa registrou que não houve execução dos serviços, configurando desvio de recursos públicos da ordem de R$ 225.158,29.
a.2) autorizar o pagamento da quantia de R$ 225.158,29 à sociedade empresária Consuplan Consultoria e Planejamento Ltda. (CNPJ 01.943.184/0001-96) , relativamente às obras do reservatório de água que, segundo a Caixa, não foram realizadas.
Evidências: Contrato de Repasse 233.328-63/2007; Relatório de Acompanhamento de Engenharia - RAE, datado de 16/9/2009 (peça 2, p. 81-82) ; Relatório de Acompanhamento de Engenharia - RAE, datado de 28/12/2009 (peça 2, p. 92-93) ; Relatório de Acompanhamento de Engenharia - RAE, datado de 21/3/2011 (peça 2, p. 100-101; p. 133-134; peça 3, p. 1-2) ; Relatório de Acompanhamento de Engenharia - RAE, datado de 6/12/2013 (peça 3, p. 1-2) ; 	Manifestação de Engenharia, da Gerência de Filial Desenvolvimento Urbano e Rural/São Luiz, datado de 29/11/2013 (peça 3, p. 8-11) ".
	- no relatório: peça 31 - itens 11, 20/27.3 e 29.1/29.5;
	- na proposta de deliberação: peça 30 - itens 6/11, 16, 20, 22, 24, 26 e 27. 
		
5.	No que se refere à prescrição, o assunto foi exaustivamente exposto na instrução preliminar (peça 04) , no relatório (peça 31 - itens 33/33.3 e 34) e na proposta de deliberação (peça 30 - item 20) demonstrando sua não incidência com base nos parâmetros adotados pela jurisprudência consolidada desta Corte.
6.	Quanto ao Tema 899 (RE 636.886/AL) , veja-se que, à época da prolação do Acórdão 8705/2021-TCU-Primeira Câmara (15/06/2021) , não havia definição sobre sua aplicabilidade às decisões do TCU, situação devidamente registrada no item 20 da proposta de deliberação. Não custa relembrar que, naquele momento, a decisão no RE 636.886/AL ainda não transitara em julgado e a AGU havia oposto embargos. Em 13/08/2021, o STF examinou os embargos e confirmou que o Tema 899 se refere apenas à fase de execução do acórdão condenatório, não sendo aplicável à fase de tramitação do processo de controle externo no âmbito deste Tribunal.
7.	Por fim, registre-se o equívoco do embargante em afirmar que os recursos do Contrato de Repasse 233.328-63/2007 teriam sido transferidos em 2004. Conforme constou no processo e em diversas passagens do relatório e da proposta de deliberação, o ajuste vigorou de 28/12/2007 a 30/09/2017, com a entrega da prestação de contas prevista para até 60 dias do término da vigência e desbloqueios de recursos efetuados em 18/09/2009 e 14/07/2011.  	 
8.	Assim, conclui-se que o Acórdão 8705/2021-TCU-Primeira Câmara não apresenta os defeitos suscitados, cabendo a rejeição dos embargos opostos pelo responsável.
	Ante o exposto, manifesto-me por que o Tribunal aprove o Acórdão que ora submeto à deliberação deste Colegiado.
TCU, Sala das Sessões, em 22 de fevereiro de 2022.
AUGUSTO SHERMAN CAVALCANTI 
Relator